【裁判字號】    95,台上,2891
【裁判日期】    950525
【裁判案由】    強盜
【裁判全文】
最高法院刑事判決            九十五年度台上字第二八九一號
    上  訴  人  甲○○
                        （另案在台灣新竹監獄執行）
上列上訴人因強盜案件，不服台灣高等法院中華民國九十五年三
月十六日第二審判決（九十四年度上訴字第一四一一號，起訴案
號：台灣桃園地方法院檢察署九十二年度偵字第一一五一七號）
，提起上訴，本院判決如下：
    主  文
原判決撤銷，發回台灣高等法院。
    理  由
本件原判決認定上訴人甲○○前於民國八十七、八十八年間，曾
二度因偽造文書案件，經分別判處罪刑並定應執行刑為有期徒刑
六月，於九十年二月二十一日執行完畢。仍不知悔改，九十二年
五月二十六日中午，上訴人在桃園縣龍潭鄉○○路上某中古車行
與被害人陳禮盛見面，洽談被害人購買中古車之事，因而知悉被
害人當日所駕駛之汽車為來路不明之贓車，且隨身攜帶購車用之
現金新台幣（下同）八萬四千元，頸部復佩戴金項鍊一條，竟心
生不軌，利用受被害人之託前往桃園市合買毒品之機會，於購得
後，以電話向年約二十餘歲及三十餘歲之二名不詳姓名成年男子
告知上情，而與彼等共同基於傷害及意圖為自己不法所有之犯意
聯絡，及以強暴至使不能抗拒之不確定故意，推由上訴人於當日
下午四時許，電知被害人稱毒品已購得，並相約於桃園縣平鎮市
○○路之大潤發大賣場所設停車場交付毒品，引誘被害人前往該
停車場，上訴人旋駕車前往該停車場附近之某加油站停車場等候
不詳男子回覆，時不知情之李婉婷亦與上訴人同往。前開二不詳
男子中一人，先至上訴人車後行李箱拿取客觀上足以危害人之生
命、身體之鋁製球棒一支後，即與上開另一不詳姓名男子，駕車
前往該停車場，見被害人與其友林中平已到場，遂以有事與被害
人商談為由，支開林中平後，即佯稱係被害人所駕贓車之車主，
要求被害人支付二十萬元以為補償，被害人不從，該二不詳男子
遂分別持鋁製球棒或徒手毆打被害人，致被害人受傷流血，繼以
該球棒頂住被害人頸部，將被害人押上彼等所駕車輛後座，並以
手機充電器之電線綑綁被害人雙手，至使不能抗拒後，強取被害
人所攜帶之手提包一只（內有現金八萬四千元、手機二支、提款
卡二張與駕照、身分證件等物）及被害人佩戴之金項鍊一條。嗣
該持鋁製球棒之不詳男子，毒癮發作，遂將球棒交予上開另一不
詳姓名男子，先行離開現場前往被害人車上注射毒品解癮，被害
人見有機可趁，趁隙逃跑，然甫逃出車門，即遭現場該另名不詳
姓名男子持鋁製球棒追擊痛毆，因而鼻樑挫瘀傷、鼻骨骨折、胸
部挫傷、四肢多處挫腫傷。被害人俟機向路人求助報警，該名不
詳男子始罷手偕同甫返回該處之前開不詳姓名男子迅速離去，前
往與上訴人約定地點呈報盜贓並一同逃逸等情。因將第一審所為
科刑之判決撤銷，改判仍依牽連犯，從一重論處上訴人共同意圖
為自己不法之所有，攜帶兇器，以強暴至使不能抗拒而取他人之
物（累犯）罪刑。固非無見。
惟查：（一）、原判決理由一─（一），併引被害人於第一審及
原審之證言，資為認定上訴人共犯其事實欄所載強盜犯行論據之
一，然其所引上訴人之證詞，係稱案發當天，其依約在大潤發停
車場等候時，一轎車駛至其身旁，車上二人甫下車，即對其毆打
並將其推進車內後座，強盜其財物、證件後，尚嫌不足，再要求
其給付二十萬元等語，核與其事實欄所載該二不詳姓名男子至現
場後，先索取二十萬元，再將其押入車內強盜財物之事實，並不
相符，顯有判決理由矛盾之違背法令。（二）、原判決認上訴人
共犯本件強盜犯行，主要係以被害人之指訴、證人李婉婷之證言
為其論據。然被害人於九十二年五月二十六日本案發生後之同年
月二十八日警詢時，陳稱強盜其財物之二不詳姓名男子係受上訴
人指使（見第一一五一七號偵查卷第二十四、二十五頁），依其
所陳，斯時其主觀上已認知上訴人涉嫌強盜其財物；但卷附被害
人涉犯另案竊盜罪之警詢筆錄記載，被害人自承與上訴人共同於
桃園縣龜山鄉○○○路、平鎮市等地竊取他人所有之小客車、小
貨車等，且各該車所有人指訴之失竊時間分別為九十二年五月三
十日及同年六月一日（見第一二九三四號偵查卷第十一、二十四
、一０四頁），如果屬實，被害人苟於此前數日甫遭上訴人指使
他人強盜其財物並將其毆打成傷，有無可能繼夥同上訴人共同為
此部分多次竊盜犯行？殊待研求。又證人李婉婷雖稱其曾為上訴
人女友，然其於第一審已陳明自九十二年五月十日後，因上訴人
另結新歡，且更換電話號碼，其即未再與上訴人同進出，亦無聯
絡等語（見第一審卷一第一七０頁），苟屬非虛，嗣同年月二十
六日案發當天，李婉婷何以復陪同上訴人至上開停車場附近之加
油站？而當時上訴人既另結新歡，何以竟願讓昔日女友在場聞見
其與他人共同犯罪之事？亦待斟酌。凡此均與被害人本件強盜指
訴及李婉婷所為不利於上訴人之證言，是否可採之判斷，至有關
係，原判決未詳予審慎釐清，遽援引為不利於上訴人判決之基礎
，顯有證據調查職責未盡之違背法令。（三）、有罪判決書所記
載之犯罪事實，為論罪科刑適用法律之基礎，故凡於適用法律有
關之重要事項，必須詳加認定，明確記載，然後於理由內敘明犯
罪事實所憑之證據及理由，始足為適用法律之依據。原判決事實
欄記載與上訴人共犯本件強盜罪之二不詳姓名成年男子於強押被
害人至彼等駕駛之汽車內強盜財物之前，已先因被害人不從彼等
索取二十萬元汽車補償費之請求，共同毆打被害人成傷，嗣彼等
強盜被害人財物得手後，其中一人因毒癮發作而離開案發現場，
被害人見僅一人留守，趁隙脫逃之際，復遭該留守之不詳姓名男
子持棒毆傷，則此強盜後之傷害犯行，係自始即在上訴人與該二
不詳姓名男子共同概括犯意之範圍內？抑或係該施暴之男子因見
被害人脫逃而臨時單獨另行起意所為？均攸關上訴人本件被訴強
盜犯罪事實之認定，乃原判決就此既未於事實欄認明記載，已不
足為適用法律及判斷其適用當否之準據，其理由欄內復未說明認
定所憑之證據及得心證之理由，自有判決理由不備之違法。以上
，或為上訴意旨所指摘，或係本院得依職權調查之事項，應認原
判決有撤銷發回更審之原因。原判決認上訴人牽連犯傷害罪部分
，基於審判不可分之原則，併予發回。
據上論結，應依刑事訴訟法第三百九十七條、第四百零一條，判
決如主文。
中    華    民    國  九十五  年    五    月  二十五  日
                      最高法院刑事第八庭
                          審判長法官  張  春  福
                                法官  呂  丹  玉
                                法官  洪  昌  宏
                                法官  蔡  彩  貞
                                法官  林  立  華
      本件正本證明與原本無異
                                      書  記  官
中    華    民    國  九十五  年    五    月   三十   日
                                                      Ｅ


司法院資訊處製作；財團法人民間司法改革基金會備份。
